臺灣南投地方法院民事判決
                                      109年度訴字第447號
原      告  趙盈靜（原名：趙盈晴）

被      告  合作金庫商業銀行股份有限公司

法定代理人  雷仲達  
訴訟代理人  李秉修  
被      告  魏麗娟  
上列當事人間第三人異議之訴等事件，本院於民國110年8月18日
言詞辯論終結，判決如下：
    主      文
原告之訴駁回。
訴訟費用由原告負擔。
    事實及理由
壹、程序事項：
    按訴狀送達後，原告不得將原訴變更或追加他訴，但請求之
    基礎事實同一，不在此限，民事訴訟法第255 條第1 項第2 
    款定有明文。經查，原告於起訴時原聲明：本院109 年度司
    執字第15036 號執行事件（下稱系爭強制執行事件）就坐落
    南投縣○○市○○段000 地號土地（權利範圍10000 分之147 、
    10000 分之197 ）及其上同段478 、480建號（門牌號碼：
    南投縣○○市○○○路○街00巷00○0 號4 樓、18之7 號4 樓）建
    物（與上開土地合稱系爭房地）之強制執行程序（下稱系爭
    強制執行程序）應予撤銷；確認系爭房地為原告所有（見本
    院卷第13頁）。嗣於本院民國110 年2 月23日準備程序期日
    以言詞追加聲明為：被告魏麗娟應將系爭房地移轉登記予原
    告（見本院卷第389 頁）。再於110 年3 月15日以民事追加
    訴之聲明狀追加訴之聲明，確定本件訴之聲明為：㈠系爭強
    制執行事件就系爭房地所為之系爭強制執行程序應予撤銷。
    ㈡確認系爭房地為原告所有。㈢終止借名登記，移轉系爭房地
    所有權為原告（見本院卷第409 頁）。核原告所為聲明之追
    加，均係本於被告聲請撤銷系爭強制執行程序作為請求之基
    礎事實，主要爭點共通，訴訟資料得予相互援用，請求之基
    礎事實同一，依前開說明，應予准許。
貳、實體事項：
一、原告主張略以：
  ㈠系爭房地為原告於100年12月27日以新臺幣（下同）400萬元
    出資購買，但因購買之時原告名下已有三間房屋，遂借用弟
    媳即被告魏麗娟之名義登記為系爭房地之所有權人，但仍由
    原告持有系爭房地所有權狀，並自由處分收益系爭房地。
  ㈡然而，被告魏麗娟因對外積欠債務，遭被告合作金庫商業銀
    行股份有限公司（下稱合庫銀行）對被告魏麗娟為登記名義
    人之系爭房地為強制執行，現由本院民事執行處以109年度
    司執字第15036號強制執行事件（即系爭強制執行事件）受
    理，惟因系爭房地實為原告所有，原告業以110年3月15日民
    事追加訴之聲明狀對被告魏麗娟終止借名登記關係，為確認
    此事及撤銷系爭強制執行程序，並請求被告魏麗娟將系爭房
    地為返還登記，爰依強制執行法第15條、民法第765條及第7
    67條等規定提起本件訴訟等語。
  ㈢並聲明：同前開變更後之聲明所示。
二、被告答辯略以：
  ㈠被告合庫銀行：
  ⒈訴外人富億泰營造工程有限公司、原住民族安提阿營造有限
    公司前分別向被告合庫銀行所屬南投分行、竹山分行借款，
    被告魏麗娟均為連帶保證人，而因此對被告合庫銀行負有債
    務，截至109年12月21日止，積欠本金、利息、違約金、訴
    訟費用等合計21,603,697元，現由系爭強制執行事件所為之
    強制執行程序併同法務部行政執行署彰化分署104 年度道罰
    執字第36700號行政執行事件執行中。
  ⒉而系爭房地既登記為被告魏麗娟所有，即推定被告魏麗娟有
    權利，縱使原告主張其與被告魏麗娟對於系爭房地有借名登
    記之情形，亦僅得依借名登記關係，享有請求被告魏麗娟返
    還系爭房地所有權之債權而已，而無從直接排除強制執行程
    序等語，資為抗辯。
  ⒊並聲明：原告之訴駁回；如受不利判決，願供擔保請准宣告
    免為假執行。
  ㈡被告魏麗娟：系爭房地為原告以其名義所購買，其確實有資
    金上之困擾，但因系爭房地實際並非其所有，所以其從未以
    系爭房地向他人貸款，原告所述確為真實，其全數自認等語
    。
三、經查：被告魏麗娟於101年1月10日登記為系爭房地之所有權
    人，而系爭房地前所有權人為訴外人陳可欣及陳炳俊，被告
    魏麗娟並於102年2月21日將系爭房地設定抵押權予原告，嗣
    因被告魏麗娟另案積欠被告合庫銀行債務，於102年3月12日
    由被告合庫銀行就系爭房地聲請假扣押，經本院以102年度
    司執全和字第45號執行查封，並為假扣押登記，迄今並未塗
    銷。又因被告魏麗娟積欠被告合庫銀行1,625,678元之債務
    ，經被告合庫銀行持本院103年度司執平字第10258號債權憑
    證，於109年6月19日就系爭房地聲請強制執行，由本院以10
    9年度司執字第15036號受理中，且執行程序尚未終結等節，
    有系爭房地登記第一類謄本、登記申請書、異動索引等件在
    卷可稽（見本院卷第61頁至第71頁、第135頁至第203頁、第
    215頁至第281頁），並經本院調取109年度司執字第15036號
    卷宗核閱無訛，首堪認定為真實。
四、得心證之理由：
    原告主張系爭房地為其所有，惟借名登記於被告魏麗娟名下
    ，爰訴請確認其所有權存在，並撤銷系爭強制執行程序，復
    請求被告魏麗娟將系爭房地所有權移轉登記予己，而被告魏
    麗娟就原告主張均不爭執，然為被告合庫銀行所否認，並以
    前詞置辯。是本件爭點厥為：原告起訴主張確認系爭房地為
    其所有，有無理由？原告是否得撤銷系爭強制執行程序？原
    告請求被告魏麗娟將系爭房地所有權移轉登記予己，是否有
    理由？茲分述如下：
　㈠請求確認系爭房地所有權存在部分：
　⒈按確認法律關係之訴，非原告有即受確認判決之法律上利益
    者，不得提起之，民事訴訟法第247條第1項定有明文。又所
    謂即受確認判決之法律上利益，係指法律關係之存否不明確
    ，原告主觀上認其在法律上之地位有不安之狀態存在，且此
    種不安之狀態，能以確認判決將之除去者而言 (最高法院52
    年台上字第1240號判決意旨參照）。經查，原告主張系爭房
    地）為其所有，而為被告合庫銀行所否認，堪認原告及被告
    合庫銀行間就系爭房地所有權之歸屬並不明確，致原告在私
    法上之地位有受侵害之不安狀態存在，且此不安狀態得以確
    認判決除去之，故原告起訴請求確認系爭房屋為原告所有，
    有即受確認判決之法律上利益，依首揭說明，自無不合。然
    被告魏麗娟對於原告起訴主張系爭房地所有權為其所有並不
    爭執，故就確認系爭房地所有權訴訟部分對被告魏麗娟並無
    確認利益，原告對被告魏麗娟提起此部分之訴訟，欠缺權利
    保護必要，應予駁回。
  ⒉按不動產物權，依法律行為而取得、設定、喪失及變更者，
    非經登記，不生效力，民法第758條第1項定有明文。我國民
    法就不動產物權採登記要件主義，除法律另有規定外，不動
    產物權之有無，全依土地或建物登記簿登載之狀態為準。又
    稱「借名登記」者，謂當事人約定一方將自己之財產以他方
    名義登記，而仍由自己管理、使用、處分，他方允就該財產
    為出名登記之契約，其成立側重於借名人與出名人間之信任
    關係，在性質上應與委任契約同視，倘其內容不違反強制、
    禁止規定或公序良俗，應賦予無名契約之法律上效力，並類
    推適用民法委任之相關規定。是借名人有將該財產所有權移
    轉予出名人之意思表示，出名人亦有同意該財產所有權移轉
    於己之意思表示，並依法完成所有權移轉登記手續者，出名
    人即取得該財產之所有權，僅出名人基於其與借名人間之內
    部關係（即借名登記契約），對於借名人負契約約定之義務
    ，及於借名登記契約終止時，負將借名登記之物返還予借名
    人之給付義務。
  ⒊系爭房地登記為被告魏麗娟所有，原告即非系爭房地之所有
    權人，縱原告主張與被告魏麗娟就系爭房地成立借名登記契
    約關係為真，且為被告魏麗娟所不爭執，然於本件言詞辯論
    終結前，系爭房地仍登記於被告魏麗娟名下，揆諸前開判決
    意旨，原告即令終止與被告魏麗娟之借名登記契約關係後，
    亦僅是被告魏麗娟就系爭房地對原告有返還之義務，但在系
    爭房地移轉登記予原告前，被告魏麗娟仍為系爭房地之所有
    權人，原告僅享有對被告魏麗娟返還系爭房地之債權。是在
    被告魏麗娟將系爭房地所有權移轉登記予原告前，系爭房地
    仍為被告魏麗娟所有，原告主張為系爭房地所有權人，請求
    確認系爭房地為其所有，難謂有據，不應准許。
  ㈡請求撤銷系爭強制執行程序部分：
　⒈按第三人就執行標的物有足以排除強制執行之權利者，得於
    強制執行程序終結前，向執行法院對債權人提起異議之訴；
    如債務人亦否認其權利時，並得以債務人為被告，強制執行
    法第15條規定明確。前開條文末段規定「如債務人亦否認其
    權利時，並得以債務人為被告」，可見對執行債務人併列為
    被告係以第三人就執行標的物有足以排除強制執行之權利者
    ，而得提起第三人異議之訴，且執行債務人亦否認其權利為
    前提要件，亦即第三人異議之訴之目的在排除執行標的物之
    強制執行程序，訴訟標的係第三人之異議權，而債務人本非
    執行之行為人，第三人對之並無行使排除執行程序異議權之
    可能，惟倘債務人亦否認第三人就執行標的物有排除強制執
    行之權利時，應認訴訟標的對債務人亦有合一確定之必要，
    此時，始得依強制執行法第15條規定併列債務人為被告。經
    查，系爭強制執行事件之債務人即被告魏麗娟，就原告起訴
    主張系爭房地為原告所有乙情並未否認，原告所提第三人異
    議之訴自無須將被告魏麗娟同列被告之必要，僅列被告合庫
    銀行即為已足，故原告對被告魏麗娟所提第三人異議之訴部
    分欠缺當事人適格，應予駁回。
  ⒉按強制執行法第15條所定之第三人異議之訴，以排除執行標
    的物之強制執行為目的，故該條所謂第三人就執行標的物有
    足以排除強制執行之權利者，係指對於執行標的物有所有權
    、典權、留置權、質權存在情形之一者而言，若為執行標的
    之不動產係登記於執行債務人名下，縱令該第三人（原告）
    與執行債務人間有借名登記或信託登記之情形，僅享有依借
    名登記或信託登記關係，得請求執行債務人返還該不動產所
    有權之債權而已。系爭執行標的之不動產所有權人既為執行
    債務人，上訴人自無足以排除強制執行之權利（最高法院68
    年度台上字第3190號判決、97年度台上字第637號、103年度
    台上字第2142號判決意旨參照）。
  ⒊原告與被告魏麗娟間縱有借名登記契約關係存在，然不動產
    借名登記契約為借名人與出名人間之債權契約，出名人依其
    與借名人間借名登記契約之約定，然此僅為出名人與借名人
    間之內部約定，其效力不及於第三人，出名人既登記為該不
    動產之所有權人，該不動產所有權人仍係出名人（最高法院
    106年度第3次民事庭會議意旨參照），是在系爭房地所有權
    移轉登記返還原告前，仍屬被告魏麗娟所有，已如前述。揆
    諸前開說明與判決意旨，縱原告於本件訴訟審理中，與被告
    魏麗娟終止借名登記關係，然在被告魏麗娟將系爭土地所有
    權移轉登記予原告之前，原告仍未取得系爭土地之所有權。
    從而，被告合庫銀行就系爭房地於109年6月19日向本院提起
    系爭強制執行事件就系爭房地所為之強制執行程序執行迄今
    ，系爭房地均登記於被告魏麗娟名下，原告並非系爭土地之
    所有權人，亦無其他足以排除強制執行之權利，其依強制執
    行法第15條規定，提起第三人異議之訴，請求撤銷系爭強制
    執行程序，當屬無據，應予駁回。
　㈢請求被告魏麗娟移轉系爭房地所有權部分：　　
　⒈按不動產被執行查封，依土地登記規則第141條（修正前之第
    128條）規定，在法院撤銷查封前，登記機關不得許申請移
    轉登記，故請求辦理該不動產所有權之移轉登記，係處於給
    付不能之狀態，法院自不能命為移轉登記（最高法院70年度
    第18次民事庭會議決議參照）。
  ⒉縱原告與被告魏麗娟前就系爭房地成立借名登記契約關係，
    原告並於本件訴訟審理中終止借名登記關係，而取得請求被
    告魏麗娟返還系爭房地之債權，然查系爭房地前由被告合庫
    銀行聲請假扣押，並經本院於102年3月12日以102年度司執
    全和字第45號執行假扣押而查封在案，迄未撤銷；嗣被告合
    庫銀行就系爭房地聲請強制執行，而原告並無足以排除強制
    執行之權利，已如前述，堪認前開查封登記依然有效甚明，
    揆諸前揭說明，原告請求被告魏麗娟為移轉登記，即有法律
    上給付不能之情形存在，本院自無從准許。
五、綜上所述，原告主張與被告魏麗娟間就系爭房地有借名登記
    契約關係，對被告訴請確認所有權存在，並撤銷系爭強制執
    行程序，復請求被告魏麗娟將系爭房地所有權移轉登記予己
    ，均無理由，應予駁回。
六、本件事證已臻明確，兩造其餘攻擊防禦及證據調查，經審酌
    均與本案之判斷不生影響，爰毋庸一一論列，併此敘明。
七、訴訟費用負擔之依據：民事訴訟法第78條。
中　　華　　民　　國　 110　　年　　 9　　月　　 1　　日
                    民事第一庭  審判長法  官  張毓珊
                                      法  官  許凱傑
                                      法  官  葛耀陽
以上正本係照原本作成。
如對本判決上訴，須於判決送達後20日內向本院提出上訴狀。
如委任律師提起上訴者，應一併繳納上訴審裁判費。
中　　華　　民　　國　　110 　年　　9 　　月　　3 　　日
                                      書記官  黃婉淑